臺灣高等法院刑事判決
111年度上訴字第513號
上  訴  人  臺灣新北地方檢察署檢察官
被      告  廖家亨


上列上訴人因偽造有價證券案件，不服臺灣新北地方法院109年
度訴字第1100號，中華民國110年12月28日第一審判決（起訴案
號：臺灣新北地方檢察署108年度偵續字第275號），提起上訴，
本院判決如下：
    主  文
上訴駁回。               
    事實及理由
一、經本院審理結果，認第一審判決對被告廖家亨為無罪之諭知
    ，核無不當，應予維持，並引用第一審判決書記載之證據及
    理由（如附件）。
二、檢察官上訴意旨略以：
　㈠本件證人即告訴人黃建富於審理中證稱：被告於民國104年7
    月間某日至伊住所，被告當時持本案2張本票稱伊欠錢，有
    將2張本票交給伊胞姊黃秋鴻看，因伊字醜，黃秋鴻表示伊
    寫字不可能那麼漂亮，因此要被告明天再來等語，並於110
    年1月30日當庭表示其姊黃秋鴻再經傳喚後能到庭作證，然
    原審竟未再予傳訊，本件行使偽造有價證券或另涉詐欺之事
    實，告訴人既已證述有上述證人黃秋鴻，該證人所述對被告
    行使偽造有價證券之犯行是否成立，顯具關鍵性之影響，原
    審未予調查，置重要爭點於不顧，其未盡調查之能事已甚明
    瞭，是原審認定事實有上述之違法，自難認原判決妥適，而
    有刑事訴訟法第379條第10款應於審判期日調查之證據而未
    予調查之違背法令事由，灼然甚明。
　㈡被告審理中於公訴檢察官最後詢問時，答稱向其借錢及給其
    本件2張本票之「黃建富」與其兒時父母均於南機場一同擺
    攤，印象中「黃建富」家中只有他一個小孩，並無兄弟姊妹
    等語。果爾，何以被告於104年7月循址索討債務時，本案告
    訴人之胞姊黃秋鴻應門並質疑本件2張本票並非告訴人之字
    跡，被告已顯然可得而知其所認識之兒時友人「黃建富」並
    非本案告訴人，嗣後竟再於107年10月向告訴人索討本件2張
    本票20萬元之款項，該等事實不符邏輯且證明被告主觀上顯
    有不確定故意之情，原審判決均未加以說明，自有適用法則
    不當及不載理由之違法。請將原判決撤銷，更為適當合法之
    判決云云。
三、經查：
　㈠證人黃建富於原審審理時證稱被告於104年7月間某日至伊住
    所，被告當時係持附表所示本票稱其欠錢，有將附表所示本
    票交給其胞姊黃秋鴻看，因伊其字醜，黃秋鴻表示伊寫字不
    可能那麼漂亮，因此要被告明天再來；107 年10月27日在咖
    啡店，被告抵達時就將2張本票拿出來要伊返還20萬元，伊
    向被告表示這不是伊簽的，被告當時有說伊不是他認得的人
    ，被告當時說跟他借錢的人拿身分證，但照片不是伊，被告
    說他看錯人了等語（原審卷第217至218、220至224頁），是
    觀諸被告2次向告訴人請求返還20萬元之過程，係因被告持
    有附表所示本票而據此向告訴人提示並請求依票載金額兌現
    ，足見被告僅係欲行使附表所示票據權利一情，堪以認定。
    再證人黃建富於警詢時既已證述其與被告不認識也沒關係等
    詞（偵卷第28頁），被告於原審準備程序中亦供稱其不認識
    告訴人等語（原審卷第38頁），是被告雖持附表所示本票於
    上開時間、地點共2次向告訴人請求依票載金額給付20萬元
    ，然其於提示時是否確實知悉附表所示本票並非告訴人所開
    立，已非無疑；而證人劉育昇於警詢時亦證稱被告當時係稱
    有2張本票的錢拿不回來，並有傳本票照片給伊等詞（偵卷
    第19頁），且其於本院審理中亦證稱有看過這兩張本票，被
    告拿這兩張本票說黃建富欠他錢等語（本院卷第88頁），然
    附表所示本票上所蓋印之指紋非被告所有，有內政部警政署
    刑事警察局110年9月16日刑紋字第0000000000號鑑定書1份
    在卷可憑（原審卷第119至120頁），已難認附表所示本票係
    被告先自行偽造後復持以行使，再觀諸卷內事證，檢察官亦
    未有何積極證據證明被告有起訴書所載係「於不詳時、地，
    明知某真實身分不詳之人所交付，以黃建富之名義，所簽發
    如附表所示之本票2張係屬偽造」之事實，而票據取得原因
    繁多，票據權利亦得僅以交付之方式轉讓，檢察官所舉上開
    證據僅能證明被告有持附表所示本票據以行使，然就被告於
    主觀上確實知悉附表所示本票為偽造一節，本院尚無法形成
    毫無合理懷疑，而得為有罪心證之確信，則被告就此部分犯
    罪尚屬不能證明，基於罪證有疑應採有利被告之原則，自難
    認被告有行使偽造有價證券之犯行。
　㈡另被告於原審準備程序中辯稱其確有於104年間2次借貸共20
    萬元之借款予友人「黃建富」等詞。雖被告歷次供述就「黃
    建富」之人之年紀、住居所等資訊前後有不一致之情（見偵
    卷第78頁、偵續卷第43、68至70頁），而難認該「黃建富」
    之人確係存在，另就被告辯稱其向母親陳秀英開口借錢給「
    黃建富」並自陳秀英台北富邦銀行帳戶提領等詞，依陳秀英
    台北富邦銀行帳戶（帳號0000000000000000號）於104年4月
    、5月間所示帳戶餘額至多僅分別為1萬2,016元、9,486元，
    均無被告所辯稱單筆10萬元、或提領數筆共計10萬元之交易
    紀錄等情，有台北富邦商業銀行股份有限公司古亭分行109
    年12月16日北富銀古亭字第1090000058號函暨所附陳秀英上
    開帳戶104年1月至6月間之交易明細1份在卷可憑（見原審卷
    第55至57頁），然被告前開辯詞雖與卷內事證未符而不可採
    ，本院亦不得僅因被告上開辯稱無稽即遽為不利於被告之認
    定。而依前開本院所述，本案無從認定被告主觀上係明知附
    表所示票據為偽造，又觀諸附表所示本票既未有何註記禁止
    背書轉讓等內容（偵卷第36頁），而依告訴人前開證述，被
    告2次請求返還20萬元部分既均係依其所持附表所示本票而
    主張，且被告於發現告訴人非確為其所欲請求償還之對象後
    即未再追索，是被告當時是否確有意欲向告訴人實施詐術，
    已非無疑；再者，被告於本院準備程序陳稱「(你去之前，
    你難道不知道劉育昇沒有跑去你之前找的地址去找黃建富嗎
    ？)我不知道劉育昇怎麼找的，劉育昇就直接跟我說，已經
    找到人了，約在85度C見面。我就想說，要把跟我借錢的人
    找到，而劉育昇說要幫我找。」(本院卷第50頁)，嗣證人劉
    育昇於本院審理中亦證稱「(被告請你找黃建富的時候，有
    無告訴你黃建富的地址、聯絡電話？)沒有」、「(被告除了
    拿這兩張本票給你看，傳這兩張本票的照片給你以外，被告
    有無再提供任何與黃建富有關的資料給你？)沒有」、「（
    本票上面有地址，你有問過被告說為何你不自己按照地址去
    找黃建富？）我沒有問，我覺得這不關我的事，而且我也不
    認識黃建富。」、「（被告有無跟你說過，他曾經按照地址
    去找黃建富嗎？）沒有。」 (本院卷第87至89頁)，由此可
    知被告就其於104年7月間某日上門請求償還欠款之人，與證
    人劉育昇其後表示透過友人所找到之「黃建富」係同一人一
    事，於見面前並不知悉，是檢察官上訴意旨所指告訴人之胞
    姊黃秋鴻應門並質疑本件2張本票並非告訴人之字跡，被告
    已顯然可得而知其所認識之兒時友人「黃建富」並非本案告
    訴人，嗣後竟再於107年10月向告訴人索討本件2張本票20萬
    元之款項，該等事實不符邏輯且證明被告主觀上顯有不確定
    故意之情云云，並不可採。本案被告雖有請求告訴人返還20
    萬元，然被告係依票載金額而為行使，而檢察官未提出何積
    極證據證明被告係違法取得附表所示本票以認定被告係明知
    自己非真正票據權利人仍行使票據權利，是尚無從僅依被告
    行使票據之客觀事實，即推認被告當時主觀上有何詐欺取財
    之不法所有意圖，而遽以詐欺取財罪相繩。
　㈢綜上所述，被告被訴刑法第201條第2項之行使偽造有價證券
    罪嫌，查無積極事證；是被告被訴之犯行，自未達「無合理
    懷疑」程度。本件檢察官所舉之證據資料，其為訴訟上之證
    明，並未達於通常一般之人均不致有所懷疑，而得確信其為
    真實之程度，無從使本院得有罪之確信，既尚有合理之懷疑
    存在，難僅憑推測或擬制之方法即遽為被告有罪之論斷，揆
    諸前揭法條及說明，原審諭知被告無罪之判決，自難認有何
    違誤之處。
四、按證據之取捨及犯罪事實之認定，乃事實審法院之職權，苟
    其取捨，不違背經驗法則或論理法則，不得任意指為違法；
    又證據之證明力如何，由事實審法院本於確信自由判斷之，
    此項自由判斷之職權行使，苟係基於吾人日常生活之經驗，
    而未違背客觀上應認為確實之定則，又已敘述其何以為此判
    斷之理由者，亦不容漫指為違法，而據為適法之上訴理由。
    檢察官上訴意旨指摘各情，原審業已綜合全部卷證資料，逐
    一斟酌判斷，認無證據證明被告確有公訴意旨此部分所指行
    使偽造有價證券犯行，於判決內詳述其證據取捨及判斷之理
    由，並經本院補充說明如上，檢察官提起上訴，未提出其他
    補強證據，仍執前詞就原審取捨證據及判斷其證明力之職權
    適法行使為不同之評價，而指摘原判決不當，並無理由，應
    予駁回。至檢察官於上訴書中雖聲請傳喚證人黃秋鴻，惟檢
    察官於本院準備程序時亦陳明捨棄傳喚（本院卷第55頁），
    是本院認核無再予傳喚證人黃秋鴻到庭之必要，併此敘明。
據上論斷，應依刑事訴訟法第368、373條，判決如主文。
本案經檢察官洪松標提起公訴，檢察官曾鳳鈴到庭執行職務。
中　　華　　民　　國　　111 　年　　5 　　月　　31　　日
                  刑事第七庭    審判長法　官  孫惠琳
                                      法　官  張育彰
                                      法　官  王惟琪
以上正本證明與原本無異。
檢察官如不服本判決，應於收受送達後20日內向本院提出上訴書
狀，惟須受刑事妥速審判法第9條限制。其未敘述上訴之理由者
，並得於提起上訴後20日內向本院補提理由書(均須按他造當事
人之人數附繕本)「切勿逕送上級法院」。
刑事妥速審判法第9條：
除前條情形外，第二審法院維持第一審所為無罪判決，提起上訴
之理由，以下列事項為限：
一、判決所適用之法令牴觸憲法。
二、判決違背司法院解釋。
三、判決違背判例。
刑事訴訟法第 377 條至第 379 條、第 393 條第 1 款之規定，
於前項案件之審理，不適用之。
                                      書記官  戴廷奇 
中　　華　　民　　國　　111 　年　　6 　　月　　1 　　日

附件
臺灣新北地方法院刑事判決
109年度訴字第1100號
公  訴  人  臺灣新北地方檢察署檢察官
被      告  廖家亨　男　(民國00年0月00日生)
　　　　　　　　　　身分證統一編號：Z000000000號
　　　　　　　　　　住○○市○○區○○路000巷0號3樓
上列被告因偽造有價證券案件，經檢察官提起公訴（108年度偵
續字第275號），本院判決如下：
    主  文
廖家亨無罪。
    理  由
一、公訴意旨略以：被告廖家亨基於行使偽造有價證券之犯意，
    於民國104年7月前某日，於不詳時、地，明知某真實身分不
    詳之人所交付，以告訴人黃建富之名義，所簽發如附表所示
    之本票係屬偽造，竟基於行使偽造有價證券之犯意，於104
    年7月間某日，持如附表所示之本票，依本票上所載之住址
    ，前往告訴人位於新北市○○區○○街000○0號之住處，尋找告
    訴人，欲向告訴人以取得票面價值之對價，因告訴人不在家
    中，被告遂持該偽造之本票向告訴人家人行使之，然為告訴
    人之家人察覺有異，告知被告明日再來，被告遂行離去。後
    被告另起犯意，基於行使偽造有價證券之犯意，於107年10
    月間，向不知情之劉育昇告知，欲向告訴人索討本票債務云
    云，不知情之劉育昇遂輾轉相約告訴人於107年10月27日21
    時30分許，在位於新北市○○區○○路000號之85度C咖啡店（下
    稱咖啡店）見面，被告遂向告訴人行使欲以取得票面價值之
    對價，然為告訴人識破，並請友人報警，因而查獲，並扣得
    如附表所示之本票。因認被告涉犯刑法第201條第2項之行使
    偽造有價證券罪嫌。
二、公訴人認被告涉有行使有價證券罪嫌，無非係以：㈠被告於
    警詢及偵查中之供述；㈡告訴人於警詢及偵查中之證述；㈢證
    人劉育昇於警詢及偵查中之證詞；㈣扣案本票2張等資為其論
    據。
三、按犯罪事實應依證據認定之，無證據不得認定犯罪事實。又
    不能證明被告犯罪者，應諭知無罪之判決，刑事訴訟法第15
    4條第2項、第301條第1項分別定有明文。又事實之認定，應
    憑證據，如未能發現相當證據，或證據不足以證明，自不能
    以推測或擬制之方法，為裁判基礎。另認定犯罪事實所憑之
    證據，雖不以直接證據為限，間接證據亦包括在內；然而無
    論直接或間接證據，其為訴訟上之證明，須於通常一般之人
    不致有所懷疑，而得確信其為真實之程度者，始得據為有罪
    之認定，倘其證明尚未達到此一程度，而有合理之懷疑存在
    時，即無從為有罪之認定（最高法院40年台上字第80號、76
    年台上字第4986號裁判意旨參照）。次按，刑事訴訟法第16
    1條規定檢察官就被告犯罪事實，應負舉證責任，並指出證
    明之方法。因此，檢察官對於起訴之犯罪事實，應負提出證
    據及說服之實質舉證責任。倘其所提出之證據，不足為被告
    有罪之積極證明，或其指出證明之方法，無從說服法院以形
    成被告有罪之心證，基於無罪推定之原則，自應為被告無罪
    判決之諭知（最高法院92年度台上字第128號判決意旨參照
    ）。
四、訊據被告堅詞否認有何行使偽造有價證券犯行，辯稱：其友
    人「黃建富」於104年間至其自助餐店用餐時，向其借款共2
    0萬元，其於104年7月間某日按本票上所載地址找「黃建富
    」，惟當時告訴人家人看了本票後表示不可能是告訴人，當
    下其覺得好像被騙了；107年間係因其友人劉育昇表示已與
    名叫「黃建富」之人約好，當時劉育昇沒有向其表示是哪個
    黃建富，其抵達時有向劉育昇表示現場沒有其認識的「黃建
    富」，然因告訴人當下要其不准走，並稱要看附表所示本票
    ，其才拿給告訴人看等語。
五、經查，被告所持附表所示本票非告訴人簽發，且該本票上所
    蓋印之指紋亦非被告或告訴人所有，而被告嗣有持附表所示
    本票於104 年7 月間某日，至告訴人住處尋找欲索討新臺幣
    （下同）20萬元，惟告訴人不在該處，而告訴人之家人當時
    有確認附表所示本票，並表示應非告訴人所簽發，被告另於
    107 年10月27日因劉育昇為其尋找「黃建富」，而與告訴人
    相約於起訴書所載地點等情，業據被告於本院準備程序供述
    在卷（見本院卷第37至39頁），並有證人即告訴人黃建富於
    本院審理時結證在卷（見本院卷第215至233頁），且有證人
    劉育昇於偵查中之證述在卷可憑（見偵卷第76至80頁、偵續
    卷第12至13頁），復有新北市政府警察局海山分局108年10
    月28日新北警海刑字第1083610137號函暨所附證物相片、內
    政部警政署刑事警察局110年9月16日刑紋字第0000000000號
    鑑定書、新北市政府警察局107年10月27日海山分局扣押筆
    錄、扣押物品目錄表各1份附卷可稽（見偵續卷第30至37頁
    、本院卷第119至120頁、偵卷第42至50頁），另有扣案如附
    表所示本票2張在卷可佐，是就此部分事實，首堪認定。
六、然按，刑法第201條第2項之行使偽造有價證券罪，以明知係
    偽造之有價證券而故意行使為成立要件之一，如不知該有價
    證券係屬偽造，縱有行使亦屬無故意之行為，應不為罪（最
    高法院75年度台上字第3588號判決意旨可供參照）。而查：
　㈠證人黃建富於本院審理時證稱被告於104年7月間某日至伊住
    所，被告當時係持附表所示本票稱其欠錢，有將附表所示本
    票交給其胞姊黃秋鴻看，因伊其字醜，黃秋鴻表示伊寫字不
    可能那麼漂亮，因此要被告明天再來；107 年10月27日在咖
    啡店，被告抵達時就將2張本票拿出來要伊返還20萬元，伊
    向被告表示這不是伊簽的，被告當時有說伊不是他認得的人
    ，被告當時說跟他借錢的人拿身分證，但照片不是伊，被告
    說他看錯人了等語（見本院卷第217至218、220至224頁），
    是觀諸被告2次向告訴人請求返還20萬元之過程，係因被告
    持有附表所示本票而據此向告訴人提示並請求依票載金額兌
    現，足見被告僅係欲行使附表所示票據權利一情，堪以認定
    。
　㈡再證人黃建富於警詢時既已證述其與被告不認識也沒關係等
    詞（見偵卷第28頁），被告於本院準備程序中亦供稱其不認
    識告訴人等語（見本院卷第38頁），是被告雖持附表所示本
    票於上開時間、地點共2次向告訴人請求依票載金額給付20
    萬元，然其於提示時是否確實知悉附表所示本票並非告訴人
    所開立，已非無疑；而證人劉育昇於警詢時亦證稱被告當時
    係稱有2張本票的錢拿不回來，並有傳本票照片給伊等詞（
    見偵卷第19頁），然附表所示本票上所蓋印之指紋非被告所
    有，有內政部警政署刑事警察局110年9月16日刑紋字第0000
    000000號鑑定書1份在卷可憑（見本院卷第119至120頁），
    已難認附表所示本票係被告先自行偽造後復持以行使，再觀
    諸卷內事證，檢察官亦未有何積極證據證明被告有起訴書所
    載係「於不詳時、地，明知某真實身分不詳之人所交付，以
    黃建富之名義，所簽發如附表所示之本票2張係屬偽造」之
    事實，而票據取得原因繁多，票據權利亦得僅以交付之方式
    轉讓，檢察官所舉上開證據僅能證明被告有持附表所示本票
    據以行使，然就被告於主觀上確實知悉附表所示本票為偽造
    一節，本院尚無法形成毫無合理懷疑，而得為有罪心證之確
    信，則被告就此部分犯罪尚屬不能證明，基於罪證有疑應採
    有利被告之原則，自難認被告有行使偽造有價證券之犯行。
七、至於被告於本院準備程序中辯稱其確有於104年間2次借貸共
    20萬元之借款予友人「黃建富」等詞。雖被告歷次供述就「
    黃建富」之人之年紀、住居所等資訊前後有不一致之情（見
    偵卷第78頁、偵續卷第43、68至70頁），而難認該「黃建富
    」之人確係存在，另就被告辯稱其向母親陳秀英開口借錢給
    「黃建富」並自陳秀英台北富邦銀行帳戶提領等詞，依陳秀
    英台北富邦銀行帳戶（帳號0000000000000000號）於104年4
    月、5月間所示帳戶餘額至多僅分別為1萬2,016元、9,486元
    ，均無被告所辯稱單筆10萬元、或提領數筆共計10萬元之交
    易紀錄等情，有台北富邦商業銀行股份有限公司古亭分行10
    9年12月16日北富銀古亭字第1090000058號函暨所附陳秀英
    上開帳戶104年1月至6月間之交易明細1份在卷可憑（見本院
    卷第55至57頁），然被告前開辯詞雖與卷內事證未符而不可
    採，本院亦不得僅因被告上開辯稱無稽即遽為不利於被告之
    認定。而依前開本院所述，本案無從認定被告主觀上係明知
    附表所示票據為偽造，又觀諸附表所示本票既未有何註記禁
    止背書轉讓等內容（見偵卷第36頁），而依告訴人前開證述
    ，被告2次請求返還20萬元部分既均係依其所持附表所示本
    票而主張，且被告於發現告訴人非確為其所欲請求償還之對
    象後即未再追索，是被告當時是否確有意欲向告訴人實施詐
    術，已非無疑；本案被告雖有請求告訴人返還20萬元，然被
    告係依票載金額而為行使，而檢察官未提出何積極證據證明
    被告係違法取得附表所示本票以認定被告係明知自己非真正
    票據權利人仍行使票據權利，是尚無從僅依被告行使票據之
    客觀事實，即推認被告當時主觀上有何詐欺取財之不法所有
    意圖，而遽以詐欺取財罪相繩，附此敘明。
八、末就檢察官雖聲請傳喚證人黃秋鴻到庭作證，然證人黃秋鴻
    經本院合法傳喚，均未於110年12月28日到庭，有送達證書2
    紙、報到單2張附卷可稽（本院卷第165、209、169、211頁
    ），而就證人黃秋鴻之待證事實為被告有無行使偽造有價證
    券之犯行，然就此部分之事實，被告於本院準備程序已供述
    其有將附表所示本票交予黃秋鴻確認，核與證人黃建富前開
    證詞相符，是就此部分之待證事實已臻明確，本院認已無繼
    續傳喚到庭作證之必要，併此敘明。
九、綜上所述，本案依檢察官所舉之各項證據資料，未能證明被
    告確有行使偽造有價證券之犯行。此外，復查無其他積極證
    據足認被告有公訴意旨所指上開犯行，本於罪證有疑，利益
    歸於被告之原則，自應為有利被告之認定，爰為被告無罪之
    諭知如主文所示。
據上論斷，應依刑事訴訟法第301條第1項，判決如主文。
本案經檢察官洪松標提起公訴，檢察官顏汝羽到庭執行職務。　
中　　華　　民　　國　　110 　年　　12　　月　　28　　日
                  刑事第七庭  審判長法  官  彭全曄

                                    法  官  劉思吟

                                    法  官  白承育
上列正本證明與原本無異。
如不服本判決，應於判決送達後20日內敘明上訴理由，向本院提
出上訴狀 (應附繕本) ，上訴於臺灣高等法院。其未敘述上訴理
由者，應於上訴期間屆滿後20日內向本院補提理由書「切勿逕送
上級法院」。
                                    書記官　馬韻凱　　
中　　華　　民　　國　　111 　年　　1 　　月　　4 　　日
附表：
編號 發票人 本票號碼 發票日期 到期日 票面金額（新臺幣） 1 黃建富 CH000000 104年7月18日 104年6月18日 10萬元。 2 黃建富 CH000000 104年4月23日 104年5月23日 10萬元。